臺灣高等法院民事判決
110年度重家上更一字第13號
上  訴  人    郭  欵
兼  上一人
法定代理人    陳永城
上  訴  人    陳金龍
              陳原志
              陳隆湶
共      同
訴訟代理人    陳鄭權律師
              王建偉律師
被 上訴 人    陳慧居
訴訟代理人    顏碧志律師

上列當事人間請求確認繼承權不存在事件，上訴人對於中華民國
109年3月9日臺灣桃園地方法院108年度重家繼訴字第30號第一審
判決提起上訴，經最高法院發回更審，本院於111年1月26日言詞
辯論終結，判決如下：
    主  文
原判決廢棄。
被上訴人在第一審之訴駁回。
第一、二審及發回前第三審訴訟費用，由被上訴人負擔。 
    事實及理由
一、被上訴人主張：上訴人為訴外人陳添丁之繼承人，陳添丁於
    日治時期之明治17年（即民國前28年）5月2日為訴外人陳木
    所收養；其後陳木於明治21年（即民國前24年）2月12日與
    伊之被繼承人陳歐熟結婚；惟陳歐熟並未收養陳添丁，兩人
    僅具有姻親關係，陳添丁並非陳歐熟之直系卑親屬，對於陳
    歐熟之遺產無繼承權。嗣陳添丁於陳木死亡後之大正3年（
    即民國3年）10月20日相續為戶主，陳歐熟則於大正4年（即
    民國4年）9月9日與陳添丁分戶，自立為戶主；且陳添丁依
    序於明治42年（即民國前3年）、大正14年（即民國14年）
    同居寄留於訴外人陳練、廖忠位於臺北廳○○○○○○○、○○街○○○
    ○○街住處，非陳歐熟於昭和5年（即民國19年）12月21日死
    亡時之家屬，對陳歐熟之家產亦無繼承權。爰求為確認上訴
    人對陳歐熟之遺產繼承權不存在之判決（原審判決上訴人敗
    訴，上訴人不服，提起上訴）。並於本院答辯聲明：上訴駁
    回。　
二、上訴人則以：本件繼承事實發生在民國19年間，距今時間久
    遠，關於伊對陳歐熟之遺產有繼承權之事實，應轉換由被上
    訴人舉證，或減輕伊之舉證責任，方屬公平。另日治時期臺
    灣民間之收養，不以申請登記為生效要件，依斯時戶口調查
    簿之記載，陳歐熟為陳添丁之「母」，既非生母、繼母或父
    妾之升正，即係陳添丁之養母，渠等存有收養關係。又陳添
    丁與陳歐熟雖於大正4年9月9日分戶，然住所仍同在「臺北
    州○○郡○○○○○○000番地」，並無分家或別居，對於陳歐熟之
    遺產，無論私產或家產均有繼承權等語，資為抗辯。並於本
    院上訴聲明：如主文所示。
三、查，㈠陳添丁於明治17年（即民國前28年）5月2日為陳木收
    養，嗣陳木於明治21年（即民國前24年）2月12日與陳歐熟
    結婚；㈡陳添丁於大正3年（即民國3年）10月20日因陳木死
    亡而相續為戶主，陳歐熟為其家屬，續柄（即稱謂）欄記載
    為「母」；㈢陳歐熟於大正4年（即民國4年）9月9日與陳添
    丁分戶，嗣於昭和5年（即民國19年）12月21日死亡，由螟
    蛉子即養子陳鱉相續為戶主；㈣上訴人為陳添丁之繼承人，
    被上訴人為陳歐熟之繼承人等情，有卷附日治時期戶口調查
    簿可稽（見原審卷第77、113、119頁、第299-316頁），且
    為兩造所不爭執（見本院卷第130-131頁），堪信為真。
四、本件應審究者為㈠陳歐熟與陳添丁間有無收養關係存在？㈡被
    上訴人請求確認上訴人對陳歐熟之遺產繼承權不存在，有無
    理由？茲分別論述如下：
  ㈠陳歐熟與陳添丁間有無收養關係存在？
  ⒈按當事人主張有利於己之事實者，就其事實有舉證之責任。
    但法律別有規定，或依其情形顯失公平者，不在此限，民事
    訴訟法第277條定有明文。在消極確認之訴主張權利存在者
    ，就權利發生之要件事實，應負舉證之責任，至年代久遠尚
    不得執為舉證責任倒置之理由（最高法院91年度台上字第14
    10號民事判決可參）。惟具體個案是否適用民事訴訟法第27
    7 條但書所定之公平原則，應視各該訴訟事件類型之特性及
    待證事實之性質，審酌兩造舉證之難易、距離證據之遠近、
    經驗法則所具蓋然性之高低等因素，並依誠信原則，以定其
    舉證責任誰屬或斟酌是否降低證明度。尤以年代已久且人事
    皆非之遠年舊事，每難查考，舉證甚為困難。茍當事人之一
    造所提出之相關證據，本於經驗法則及降低後之證明度，可
    推知與事實相符者，應認已盡舉證之責。又間接證據所證明
    之諸間接事實，得以在符合論理及經驗法則下，綜合推認待
    證事實為真實。是以法院審酌是否已盡證明之責時，應通觀
    各事證而綜合判斷之，不得將之割裂為觀察。本件被上訴人
    否認上訴人對於陳歐熟之遺產享有繼承權，自應由上訴人就
    陳添丁與陳歐熟間存在收養關係，對於陳歐熟之遺產享有繼
    承權等節，負舉證責任；惟因陳添丁與陳歐熟均為日治時期
    臺灣人民，有關收養及繼承等事實，迄今已將近90年，人事
    已非，舉證實有困難，自應降低上訴人之舉證責任，並由本
    院通觀各事證綜合判斷之。　
　⒉次按關於親屬之事件，在民法親屬編施行前發生者，除本施
    行法有特別規定外，不適用民法親屬編之規定，民法親屬編
    施行法第1條前段有所明定。再按臺灣光復前之日治時期臺
    灣地區之親屬事件，應依當地之習慣決之，而不適用民法親
    屬編之規定，亦不適用當時日本民法之規定（最高法院85年
    度台上字第2316號民事判決要旨可參）。又依繼承登記法令
    補充規定（下稱補充規定）第1點前段規定，繼承開始（即
    被繼承人死亡日期或經死亡宣告確定死亡日期）於臺灣光復
    以前者（民國34年10月24日以前），應依有關臺灣光復前繼
    承習慣辦理。而日據時期臺灣人民間之收養，僅需有收養之
    合意及撫育之事實為已足，不以戶口申報為必要（法務部編
    印之台灣民事習慣調查報告93年5月版第171頁參照）。經查
    ：
　　⑴、陳添丁為明治00年（即民國前00年）0月0日出生，於明
        治17年（即民國前28年）5月2日養子緣組入陳木戶內為
        螟蛉子即養子；而陳木收養陳添丁後，於明治21年(即
        民國前24年)2月12日與陳歐熟結婚；嗣陳木於大正3年(
        即民國3年)10月20日死亡後，由陳添丁相續為戶主，陳
        歐熟當時為其家屬，續柄(即稱謂)欄記載為「母」等情
        ，有卷附日治時期戶口調查簿可稽（見原審卷第77頁，
        下稱戶口調查簿）。是依戶口調查簿之記載，陳歐熟即
        為陳添丁之母。
　　⑵、參酌日治時期戶口調查簿各欄填記釋譯，所謂「母」之
        記載，係指戶主之親生母、養母、繼母或父妾之升正（
        見原審卷第111頁）。而依教育部重編國語辭典之解釋
        ，所謂繼母係指前妻的子女稱父親續娶之妻子（見原審
        卷第231頁），可知陳歐熟既非陳添丁之生母，陳歐熟
        亦非陳木之妾，或再娶之繼室。且觀諸陳添丁由陳木收
        養時，年僅2歲，於陳木與陳歐熟結婚時，年僅6歲，實
        需母親撫育照顧，始得成長。參以陳木與陳歐熟於明治
        29年（即民國前16年）3月2日始生女陳氏伴，另於明治
        36年（即民國前9年）6月11日始收養陳鱉（見原審卷第
        77頁），顯見陳歐熟於結婚後8年始生育陳氏伴，於此
        期間僅撫育陳添丁成長，並於婚後15年始收養陳鱉。堪
        認陳歐熟與陳木結婚時，既已知悉陳木收養年幼之陳添
        丁，並自幼撫育陳添丁，衡情應係基於母親之身分收養
        陳添丁，並與陳木達成收養之合意，陳添丁與陳歐熟間
        應存在收養關係。　
　　⑶、準此，依日治時期戶口調查簿之記載，陳歐熟即為陳添
        丁之母；而陳歐熟並非陳添丁之生母，陳歐熟亦非陳木
        之妾，或再娶之繼室，陳歐熟係因與陳木結婚，基於母
        親之身分，自幼撫育陳添丁，而為陳添丁之養母，陳歐
        熟與陳添丁間應有收養關係存在。　　　　　　
　　㈡被上訴人請求確認上訴人對陳歐熟之遺產繼承權不存在，
      有無理由？　　
　　⒈按日治時期臺灣省人民財產繼承習慣，分為家產繼承與私
      產繼承兩種。家產為戶主所有之財產；私產係指家屬（非
      戶主）個人之特有財產。家產繼承因戶主喪失戶主權而開
      始，戶主之死亡為喪失戶主權之原因之一；私產繼承則因
      家屬之死亡而開始。而因戶主喪失戶主權而開始之財產繼
      承，其繼承人依序為法定之推定財產繼承人、指定之財產
      繼承人、選定之財產繼承人。所謂法定推定財產繼承人係
      男子直系卑親屬（不分長幼、嫡庶、婚生或私生、自然血
      親或準血親），且係繼承開始當時之家屬為限。女子直系
      卑親屬及因別籍異財或分家等原因離家之男子直系卑親屬
      均無繼承權。至於寄留他戶之男子直系卑親屬對家產仍有
      繼承權。另因家屬死亡而開始之私產繼承，僅有法定繼承
      人而無指定或選定繼承人，該法定繼承人之順序依序為直
      系卑親屬、配偶、直系尊親屬、戶主，此觀補充規定第2
      點、第3點、第12點規定自明。是以日治時期被繼承人之
      男子直系卑親屬，除於繼承開始時已分家別居而非家屬者
      外，不分長幼、嫡庶、婚生或私生、自然血親或準血親，
      均為法定推定財產繼承人，對於被繼承人之家產及私產均
      有繼承權。
　　⒉經查：
　　　⑴、陳歐熟為陳添丁之養母，兩人間存在收養關係，業如
          前述，揆諸前揭說明，陳添丁即為陳歐熟之男子直系
          卑親屬，並為法定推定財產繼承人，對於陳歐熟之遺
          產，不論私產或家產，應具有繼承權。
　　　⑵、被上訴人雖主張陳歐熟於大正4年（即民國4年）9月9
          日已與陳添丁分戶；且陳添丁依序於明治42年（即民
          國前3年）、大正14年（即民國14年）同居寄留於訴
          外人陳練、廖忠住處，非陳歐熟死亡時之家屬，對陳
          歐熟之家產並無繼承權云云。然查：
　　　　  ①、陳添丁固於明治42年（即民國前3年）10月15日寄
              留於陳練位於「臺北廳○○○○○○○○○○○○番地」，但
              已於明治44年1月29日退去，並於大正3年（即民
              國3年）10月20日因陳木死亡，於「臺北廳○○○○○
              ○○○○○○○○番地」相續為戶主等情，有卷附戶口調
              查簿可稽（見原審卷第309頁）。可見陳添丁係
              於大正3年（即民國3年）10月20日因陳木死亡相
              續為戶主前，同居寄留於陳練位於臺北廳○○○○○○
              ○處所，且已經退去，尚無法以此證明陳添丁非
              陳歐熟死亡時之家屬。
　　　　  ②、再者，陳歐熟固於大正4年（即民國4年）9月9日
              與陳添丁分戶（見原審卷第304頁戶口調查簿）
              。惟觀諸戶口調查簿之記載，陳歐熟與陳添丁分
              戶後，仍同居於「臺北州○○郡○○庄○○○○○○○○番地
              」（見原審卷第301頁、第304頁）。參以分家不
              以戶籍上之申報為要件，是否依戶口規則申報分
              戶，與分家之成立毫無關係，僅為事實認定之資
              料而已（見臺灣民事習慣調查報告第444頁）。
              堪認陳歐熟雖於大正4年（即民國4年）9月9日與
              陳添丁分戶，但應仍同居於「臺北州○○郡○○庄○○
              ○○○○○○番地」而為家屬，尚無法僅以戶口調查簿
              記載分戶之字樣，遽予推論陳歐熟與陳添丁已分
              家別居。
　　　  　③、至於陳添丁雖於大正14年（即民國14年）11月14
              日同居寄留於廖忠位於○○街○○○○○街○○○番地（見
              原審卷第303頁、第310-311頁）；然所謂寄留，
              係指在本籍以外一定地方達一定期時間而言（見
              本院前審卷第86頁宜蘭縣地政事務所日治時期戶
              口用語網頁），則寄留者仍有本籍，僅係為求學
              、就職緣故，而辦理戶口登記，並非自本籍獨立
              成為一戶，而與本籍分家。且依補充規定第3點
              第4項規定，寄留他戶之男子直系卑親屬對家產
              仍有繼承權，自不因陳添丁於大正14年（即民國
              14年）11月14日同居寄留他戶，即認陳添丁喪失
              陳歐熟家產之繼承權。
　　  　　④、參以上訴人迄今仍奉陳歐熟為先祖，並參與祭祀
              公業法人桃園縣陳希（熙）高祖塔宗祠予以祭祀
              等情，有卷附陳氏祖先牌位及清明掃墓照片可稽
              （見本院前審卷第137頁、第139頁、第187-193
              頁、第201-212頁）。益徵陳添丁應為陳歐熟之
              男子直系卑親屬，且於繼承開始時，為陳歐熟之
              家屬，上訴人方以陳歐熟為先祖祭祀。
　　　　　⑤、準此，日治時期戶口調查簿雖記載陳歐熟於大正4
              年（即民國4年）9月9日與陳添丁分戶，且陳添
              丁依序於明治42年（即民國前3年）、大正14年
              （即民國14年）同居寄留於陳練、廖忠住處；惟
              陳歐熟與陳添丁應仍同居於「臺北州○○郡○○庄○○
              ○○○○○○番地」，無法逕以戶口調查簿記載分戶之
              字樣，推論兩人已分家別居；且依補充規定第3
              點第4項規定，寄留他戶之男子直系卑親屬對家
              產仍有繼承權，自不得認陳添丁於繼承開始時非
              陳歐熟之家屬，而對陳歐熟之家產無繼承權。
  　　⑶、綜上所述，陳歐熟為陳添丁之養母，兩人存在收養關
          係；而陳添丁為陳歐熟之男子直系卑親屬，為法定推
          定財產繼承人，且於繼承開始時為陳歐熟之家屬，對
          於陳歐熟之遺產應具有繼承權。故被上訴人請求確認
          上訴人對陳歐熟之遺產繼承權不存在，洵非有理。
五、綜上所述，被上訴人訴請確認上訴人對陳歐熟之遺產繼承權
    不存在，為無理由，不應准許。原審為上訴人敗訴之判決，
    自有未洽。上訴意旨指摘原判決不當，求予廢棄改判，為有
    理由，應由本院予以廢棄，並改判如主文第2項所示。
六、本件事證已臻明確，兩造其餘之攻擊或防禦方法及已經提出
    之證據，經本院斟酌後，認為均不足以影響本判決之結果，
    爰不逐一論列，附此敘明。
七、據上論結，本件上訴為有理由。爰判決如主文。
中　　華　　民　　國　　111 　年　　2 　　月　　23　　日
  　　　　　　　　家事法庭  
  　                    審判長法  官  楊絮雲   
                              法  官  張宇葭
                              法  官  郭顏毓
正本係照原本作成。
如不服本判決，應於收受送達後20日內向本院提出上訴書狀，其
未表明上訴理由者，應於提出上訴後20日內向本院補提理由書狀
（均須按他造當事人之人數附繕本）上訴時應提出委任律師或具
有律師資格之人之委任狀；委任有律師資格者，另應附具律師資
格證書及釋明委任人與受任人有民事訴訟法第466條之1第1項但
書或第2項所定關係之釋明文書影本。
中　　華　　民　　國　　111 　年　　2 　　月　　23　　日

    　　　　　　　　　　　　　書記官  馬佳瑩